【裁判字號】    99,台上,1057
【裁判日期】    990610
【裁判案由】    拆屋還地等
【裁判全文】
最高法院民事判決            九十九年度台上字第一０五七號
上  訴  人  乙○○
            丙○○
            丁○○
共      同
訴訟代理人  張曼隆律師
被 上訴 人  甲○○
訴訟代理人  郭芳宜律師
上列當事人間拆屋還地等事件，上訴人對於中華民國九十九年一
月二十六日台灣高等法院第二審判決（九十八年度重上字第六五
０號），提起上訴，本院判決如下：
    主  文
原判決關於命（一）上訴人丁○○遷屋（二）上訴人乙○○、丙
○○拆屋還地（三）上訴人乙○○、丙○○再給付及（四）駁回
上訴人乙○○、丙○○之上訴暨各該訴訟費用部分廢棄，發回台
灣高等法院。
    理  由
本件被上訴人主張：坐落台北市○○區○○段一小段一○一九、
一○一九之二地號土地（下稱系爭土地）為伊所有。上訴人乙○
○、丙○○所共有之門牌號碼台北市○○區○○路八十六巷五號
、七號磚造平房（下稱系爭房屋），及後方之地上物圍籬，分別
占用系爭一○一九之二地號土地如原判決附圖（下稱附圖）所示
Α部分、及系爭一○一九地號土地如附圖所示Β部分土地，其二
人並將系爭房屋出租予上訴人丁○○使用，渠等均無合法權源占
用系爭土地等情，爰依民法第七百六十七條之規定及不當得利之
法律關係，求為命（一）上訴人丁○○自系爭房屋遷出（二）上
訴人乙○○、丙○○拆除如附圖所示Α、Β部分之建物及地上物
圍籬，將土地返還（三）上訴人乙○○、丙○○給付新台幣（下
同）五十六萬九千六百八十五元，及自民國九十七年九月二十四
日起返還土地之日止，按年給付三十八萬三千七百八十三元之判
決（被上訴人逾此之請求，業經原審判決其敗訴確定）。
上訴人則以：系爭土地，原均屬台北市○○區○○段一小段一○
一九地號（下稱舊一○一九地號）土地之一部分，為訴外人楊天
佑、楊天明、楊天福、楊儒灶、楊燕婉等五人（以下稱楊天佑等
五人）所共有。嗣舊一○一九地號土地分割後，系爭一○一九地
號土地，由訴外人楊塑華、楊宗源、陳素月、莊建發、楊宗勳、
胡巧蓉及楊天明取得所有權，系爭一○一九之二地號土地則由楊
天佑等五人及胡巧蓉取得所有權。九十六年系爭土地所有權人，
始分別將該土地出售予被上訴人。而楊天佑等五人曾於八十年間
依民法第七百六十七條規定，起訴請求上訴人乙○○、丙○○拆
屋還地，經判決駁回確定。被上訴人繼受取得系爭土地所有權，
應為前確定判決既判力所及。且被上訴人於購買系爭二筆土地前
已知悉上訴人乙○○、丙○○與其前手楊天佑等五人間之紛爭，
仍然購買再對伊起訴，有違誠信原則並係以損害他人為主要目的
等語，資為抗辯。
原審將第一審所為命上訴人乙○○、丙○○拆除附圖所示Β部分
地上物，返還該部分土地，並給付十六萬九千五百五十四元及自
九十七年九月二十四日止按年給付十六萬八千六百三十二元及駁
回被上訴人其餘之訴之判決廢棄，改判命上訴人丁○○自系爭房
屋遷出，上訴人乙○○、丙○○拆除如附圖所示Α、Β部分之建
物及地上物圍籬，將土地返還，上訴人乙○○、丙○○給付五十
六萬九千六百八十五元，及自九十七年九月二十四日起返還土地
之日止，按年給付三十八萬三千七百八十三元之判決，無非以：
舊一○一九地號土地原所有權人楊天佑等五人，雖曾以上訴人乙
○○、丙○○無權占有系爭土地，依民法第七百六十七條規定，
訴請上訴人乙○○、丙○○拆屋還地，經判決駁回確定。惟該案
楊天佑等五人係因繼承其被繼承人楊建坤對於上訴人乙○○、丙
○○之前手基於買賣契約所負之義務，而上訴人乙○○、丙○○
基於其前手與楊建坤間之買賣關係，得對於楊天佑等五人之被繼
承人楊建坤主張占有系爭土地之正當權源，因而受敗訴之判決。
且上訴人乙○○、丙○○僅依對人之債權之法律關係占有系爭土
地，而被上訴人則於九十六年三月十三日完成所有權移轉登記取
得分割後系爭土地之所有權，其物上請求權並未受限制，兩者之
訴訟標的尚有不同，被上訴人自仍得本於其所有權為請求。又被
上訴人係向其前手買受取得系爭土地之所有權，並未承受其前手
之被繼承人與上訴人乙○○、丙○○前手間買賣契約之出賣人地
位，上訴人乙○○、丙○○自不得以其前手與被上訴人前手間之
土地買賣契約，對抗被上訴人，而主張其有權占有。且被上訴人
並無權利濫用或違反及誠信原則。再者，上訴人丁○○向上訴人
乙○○、丙○○承租系爭房屋而占有使用土地，亦無合法之占有
權源。從而，被上訴人本於所有權返還請求權及不當得利之法律
關係，為如上述之請求，為有理由等詞，為其判斷之基礎。
按確定判決，除當事人外，對於訴訟繫屬後為當事人之繼受人者
，亦有效力，民事訴訟法第四百零一條第一項定有明文。上開規
定所謂繼受人，包括因法律行為而受讓訴訟標的之特定繼承人在
內。而所謂訴訟標的，係指為確定私權所主張或不認之法律關係
，欲法院對之加以裁判者而言。至法律關係，乃法律所定為權利
主體之人，對於人或物所生之權利義務關係，欲法院對之加以裁
判者而言。因此，在給付之訴，訴訟標的即係指當事人就實體法
上基於對人或對物所生之請求權。其中對物之關係，指依實體法
規定為權利主體之人，基於物權，對於某物得行使之權利關係而
言，此種權利關係，具有對世效力與直接支配物之效力，如離標
的物，其權利失所依據，倘以此項對物之關係為訴訟標的時，所
謂繼受人，凡受讓標的物之人，均包括在內（本院六十一年台再
字第一八六號判例、三十三年上字第一五六七號判例、七十一年
台抗字第八號判例參照）。本件舊一○一九地號土地原所有權人
楊天佑等五人，前曾以上訴人乙○○、丙○○無權占有系爭土地
，依民法第七百六十七條規定，訴請上訴人乙○○、丙○○拆屋
還地，經法院認定楊天佑等五人因繼承其被繼承人楊建坤對於上
訴人乙○○、丙○○之前手基於買賣契約所負之義務，而上訴人
乙○○、丙○○基於其前手與楊建坤間之買賣關係，得對於楊天
佑等五人之被繼承人楊建坤主張占有系爭土地之正當權源，楊天
佑等五人不得行使所有權返還請求權，因而判決其敗訴確定，乃
原審所認定之事實，並有本院八十三年度台上字第三六六號判決
可稽（第一審卷五一～五七頁）。而被上訴人係於九十六年間基
於買賣取得系爭土地所有權，復有土地登記資料足憑（同上卷九
～一二、一九九、二○四頁），且為被上訴人所不爭執。則被上
訴人之前手楊天佑等五人前既本於所有權即對物之關係起訴請求
上訴人乙○○、丙○○拆屋交還系爭土地，嗣於判決確定後，被
上訴人輾轉取得系爭土地之所有權，揆諸上揭說明，能否謂被上
訴人非屬於民事訴訟法第四百零一條第一項所稱之繼受人，而為
該確定判決之效力所不及，即非無再加斟酌之餘地。且本件被上
訴人係依據民法第七百六十七條之規定請求，為其所陳明（同上
卷六頁），與楊天佑等五人在前案中所主張之訴訟標的，似無不
同，原審未遑詳求，遽謂前後兩訴之訴訟標的尚有不同，被上訴
人仍得本於所有權請求，而為上訴人乙○○、丙○○不利之判決
，亦有可議。又上訴人丁○○係向上訴人乙○○、丙○○承租系
爭房屋，其是否為無權占有，亦有研酌之必要。上訴論旨，指摘
原判決對其不利之部分為不當，求予廢棄，非無理由。
據上論結，本件上訴為有理由。依民事訴訟法第四百七十七條第
一項、第四百七十八條第二項，判決如主文。
中    華    民    國  九十九  年    六    月    十    日
                      最高法院民事第五庭
                          審判長法官  朱  建  男
                                法官  顏  南  全
                                法官  林  大  洋
                                法官  沈  方  維
                                法官  葉  勝  利
本件正本證明與原本無異
                                      書  記  官
中    華    民    國  九十九  年    六    月  二十二  日
                                                      K

司法院資訊處製作；財團法人民間司法改革基金會備份。
